【裁判字號】    99,台上,7879
【裁判日期】    991216
【裁判案由】    偽造有價證券
【裁判全文】
最高法院刑事判決            九十九年度台上字第七八七九號
上  訴  人  台灣高等法院檢察署檢察官
被      告  廖信中
上列上訴人因被告偽造有價證券案件，不服台灣高等法院中華民
國九十九年七月二十九日第二審更審判決（九十八年度重上更(二)
字第一八七號，起訴案號：台灣台北地方法院檢察署九十一年度
偵字第九七四二號），提起上訴，本院判決如下：
    主  文
原判決撤銷，發回台灣高等法院。
    理  由
本件原判決以不能證明被告廖信中有如公訴意旨所指偽造有價證
券等犯行，因而撤銷第一審關於該部分之科刑判決，改判諭知其
無罪；固非無見。
惟查：(一)、無罪之判決，依刑事訴訟法第三百零八條之規定，應
記載其理由，故對於被告被訴之事實及卷內對其有利、不利之證
據資料，應一律注意，詳為調查，以發現真實，再綜合全案證據
資料，本於經驗法則、論理法則以定其取捨，並將取捨證據及得
心證之理由於判決內詳為說明。故如僅援引有利於被告之證據而
為被告有利之認定，對於不利之證據如何不足採取或不足證明被
告犯罪，均應逐一詳述其理由，否則即有判決不載理由或違反採
證法則之當然違背法令。(1)、告訴人蔡太國於偵查中指稱：被告
係太佑房屋仲介有限公司（下稱太佑公司）登記負責人，其妻即
共同正犯林芳蓉（業經原法院判處有期徒刑四年確定）負責公司
財務及業務聯繫等工作，二人主要係從事標購法拍屋仲介業務，
自民國八十七年起，被告、林芳蓉即以標購不動產需現金週轉為
由，向伊及簡英秋以每月二點五分之利息調借現金，作為標購房
屋後至銀行貸款撥放前，客戶不足之短期墊款。被告、林芳蓉則
提供標購法拍屋承購人身分證影本及承購人親簽本票予伊，經伊
向法拍屋資訊網查詢確認該承購人確有投標買賣後，與其簽立代
墊契約書，並以台灣銀行即期支票交付被告（見九十年度偵字第
五四九八號卷第十二至十三、九四頁）；該墊款均由被告與伊電
話確認、談妥後，再由林芳蓉與伊接洽，有時候林芳蓉亦會至伊
公司，或由伊公司人員前去太佑公司接洽（見上揭卷第九四頁背
面、九九頁背面、一○四頁背面）；（提示九十年度他字第一二
四四號卷第三一頁之本票影本）該本票是八十九年十一月二十九
日發票日我拿到他們公司，林芳蓉、被告在場拿給我的墊款。公
司是廖信郎、被告、林芳蓉一起經營的，被告、林芳蓉說資金不
足要請我代墊（見九十一年度偵字第九七四二號卷第九五頁背面
、九十八頁）；於第一審審理時證稱：都是被告以電話向伊說要
（錢）後，再由林芳蓉與伊接洽，大部分都是由被告確認，由林
芳蓉到公司來拿錢。起訴書附表二所載十二名客戶，都是被告以
電話向伊借款，所借的錢是由公司的職員交給林芳蓉去辦理。墊
款契約書及借款人本票及身分證影本都是由他們公司送過來，或
是在繳款時直接交付。都是由被告確認墊款金額，再由林芳蓉出
面交付本票、墊款契約書、身分證影本等語（見一審卷第二○四
至二○六頁反面）。倘若屬實，被告似均參與其事，且與林芳蓉
各司其職分工合作。原判決以告訴人之指訴自始並不明確，被告
是否真有參與借調資金情事，即有可疑而認不可採云云（見原判
決第五頁第十五至二十行），顯與卷證未符。(2)、被告於法務部
調查局台北巿調查處（下稱台北巿調查處）詢問時供稱：沈文昌
係伊朋友，有意購買台北市東湖的法拍屋，伊介紹給林芳蓉認識
並與太佑公司簽約，收取仲介費用。沈文昌曾向伊表示因其資金
不夠，要辦理墊款（見五四九八號偵查卷第七七頁反面）；證人
沈文昌於原法院前審證稱：我是有問要墊款，但我認為墊款利息
太高，我說要考慮一下。我跟被告接洽只是一個朋友間的關係問
他，他告訴我有在做法拍屋，給我一個電話，我依電話聯絡，才
跟林芳蓉接洽（見原法院上訴卷第八九至九０頁）；證人李虔盛
於原法院前審亦證述：我是委託被告幫我處理點交房屋的情形（
見原法院上訴卷第九一頁）；證人廖信郎（即被告之兄）於台北
巿調查處供稱：我自八十七年七月起即委託被告代為標購法拍屋
，八十七年八月十四日透過被告的介紹與馮志成各出資一半，合
標台北市○○路○段三百六十六巷五十五弄五號一樓及四樓，標
價新台幣（下同）一千二百二十七萬八千元；與馮志成合標台北
市○○路四百三十三巷二十二號六樓；八十八年三月十七日與馮
志成合標民生東路五段三民路口套房；八十八年六月八日與馮志
成合標台北市○○街一百零二巷二號三樓，標價八百六十七萬八
千元；八十九年七月十九日台北市○○○路○段二百十六巷三十
二弄一號二樓透過被告介紹與李虔盛出資各半合標，標價二千一
百三十七萬九千元（見五四九八號偵查卷第八一至八二頁）；證
人即太佑公司員工謝志華於偵查中證述：太佑公司負責人是被告
，他與林芳蓉是夫妻，該處是住家兼公司，員工有四人。被告自
己有做一些法拍屋買斷業務，以我的業務區域，他沒有幫忙投標
，其他人的有一、二件等語（見九七四二號偵查卷第二六五頁）
；互相勾稽對照，以被告前開替廖信郎覓人合資投標五次、另替
廖信郎獨資標購十次、廖信郎與友人陳玉堂合標八次（見五四九
八號偵查卷第八一至八二頁），次數頻繁及金額甚鉅等情觀之，
倘其係與林芳蓉各自經營法拍業務，何須轉介林芳蓉處理墊款事
宜，似足證明被告有參與公司介紹客戶、投標、點交等業務。能
否謂被告身為公司負責人參與上開公司業務與向告訴人調借資金
無關（見原判決第七頁第十六至十七行），即有研求餘地。而被
告與林芳蓉為至親之配偶關係，其證言有無偏頗而故為有利於被
告之陳述，迄未見原判決將證據取捨於判決內詳為說明（見原判
決第四頁第(二)點），逕採林芳蓉之證詞，亦與經驗法則有違。(二)
、科刑判決所記載之事實及其理由之說明必須彼此互相適合，若
所載事實與理由說明前後不相一致，或理由之說明彼此間互有齟
齬，即屬理由矛盾，其判決為當然違背法令。被告自承伊曾就林
芳蓉擅自以委託投標客戶張琛惠、陳歆詣、沈文昌名義向告訴人
借款遭質押張琛惠、陳歆詣、沈文昌之所有權狀部分，付出一百
五十萬元向告訴人贖回（見九七四二號偵查卷第一○四頁背面）
，並簽立內容為：「茲本人持沈文昌、陳歆詣、張琛惠共三名之
土地、建物所有狀向蔡太國先生辦理上列不動產向法院標購之代
墊款，本人同意以新台幣壹佰伍拾萬元正贖回」之切結書，且交
付其向廖信郎調借來之支票及本票予蔡太國收執（見九七四二號
偵查卷第一三四、二二三頁）；廖信郎於另案民事事件審理時證
稱：八十九年十一月曾與林芳蓉合資七百多萬元標購法拍一棟房
屋，係被告來電鼓吹，我須出資三百八十幾萬元（見台灣台北地
方法院九十年度重訴字第一七三八號民事卷第四三頁）；於台北
巿調查處供稱：八十七年間又再度與被告、林芳蓉夫婦合作代標
購法拍屋、八十九年十一月二十四日又曾與林芳蓉合標台北市○
○○路○段二百零五巷七弄一號六樓法拍屋，標金七百六十七萬
九千元，我與林芳蓉各出資三百八十三萬九千五百元購得（見第
五四九八號偵查卷第八○頁反面至八二頁）；於第一審審理時證
稱：（就你所知被告除了幫你標法拍之外，有無幫其他人標法拍
屋？）也有幫他老婆標法拍屋，他大部分都做法拍屋的裝潢等語
（見一審卷第二一二頁反面）；被告既親自出面贖回太佑公司客
戶之所有權狀，又與廖信郎、林芳蓉合作標購或幫林芳蓉標購法
拍屋，且仲介廖信郎與林芳蓉出資合標，似非與太祐公司業務無
關。況原判決理由亦認定「可證被告有參與介紹客戶、投標、點
交等公司業務」（見原判決第六頁倒數第一至二行、第七頁第十
七至十八行）。倘若屬實，則原判決理由卻又謂被告對林芳蓉為
維持太佑公司營運，大量偽造墊款契約及本票，以向告訴人詐借
高達五千三百二十二萬零五百元大筆款項支應公司運作乙情，是
否知悉存有合理懷疑（見原判決第五頁第十九至二十行）；不無
理由矛盾之違法。以被告為太佑公司負責人及與林芳蓉之關係，
是否可能僅單純為林芳蓉代贖或避免沈文昌、陳歆詣、張琛惠提
起民事訴訟（見五四九八號偵查卷第七八頁）而對林芳蓉所為毫
無所悉？原判決謂被告對林芳蓉偽造墊款契約及本票向告訴人詐
借資金均不知情一節，似與上開卷證資料不符。究竟實情如何？
猶有深入調查釐清之必要。原判決對於上揭不利於被告之證據未
加以審酌及說明何以不足採信之理由，遽行判決，自有調查未盡
及理由不備之違法。檢察官上訴意旨指摘原判決違法，非無理由
。應認仍有撤銷原判決發回更審之原因。又原判決其他裁判上一
罪部分，基於審判不可分原則，應併予發回。
據上論結，應依刑事訴訟法第三百九十七條、第四百零一條，判
決如主文。
中    華    民    國  九十九  年   十二   月   十六   日
                      最高法院刑事第七庭
                          審判長法官  洪  文  章  
                                法官  王  居  財  
                                法官  郭  毓  洲  
                                法官  黃  梅  月  
                                法官  沈  揚  仁  
本件正本證明與原本無異
                                      書  記  官  
中    華    民    國  九十九  年   十二   月   十七   日
                                                       s

司法院資訊處製作；財團法人民間司法改革基金會備份。
